【裁判字號】    99,抗,115
【裁判日期】    990820
【裁判案由】    分割共有物
【裁判全文】
臺灣高等法院臺南分院民事裁定    99年度抗字第115號
抗  告  人  偉盟工業股份有限公司
法定代理人  甲○○
相  對  人
即 失 蹤人  丙  ○
財產管理人  乙○○
上列抗告人與相對人間分割共有物事件，對於中華民國99年7月1
4日臺灣雲林地方法院（99年度訴字第280號）裁定，提起抗告，
本院裁定如下：
    主  文
抗告駁回。
抗告訴訟費用由抗告人負擔。
    理  由
一、抗告意旨略以：
  (一)非訟事件法第36條第3項規定，民事訴訟法第232條、233條
    及第236條至238條之規定，於第一項（非訟事件之裁判）裁
    定準用之。所準用之民事訴訟法第238條規定：「裁定經宣
    示後，為該裁定之法院、審判長、受命法官或受託法官受其
    羈束」，此即裁定之羈束力。故為該裁定之法院、審判長、
    受命法官或受託法官，不得任意撤銷或變更之。本件相對人
    丙○不知何在，抗告人聲請原審法院選任失蹤人財產管理人
    ，歷經原審99年度財管字第5號、二審99年度家抗字第5號，
    裁定始告確定，自有上述之羈束力，原審法院選定乙○○為
    丙○之財產管理人，亦有代為訴訟行為之權限，亦同時認定
    相對人丙○屬失蹤狀態，非已死亡，原審不得任意變更之。
 (二) 民法第10條規定：失蹤人失蹤後，未受死亡宣告前其財產之
    管理，依非訟事件法之規定。立法理由：「謹按失蹤人之生
    死及遇危難，可推定為死亡人之生死不明時，必須經過第8
    條所定之年限，方得宣告為死亡。則在年限未滿，未受死亡
    宣告時，失蹤人所有之財產，不能不設定管理方法。本條規
    定此種財產管理之方法，準依非訟事件法之規定，蓋為維持
    公益計也。」準此，丙○未受死亡宣告前，法院依法律規定
    為其選任遺產管理人，可代為管理財產，係為維持公益，依
    自然年齡推算，丙○已141歲，原審認定其應已死亡，無當
    事人能力，惟吾國法律固有論據定有死亡宣告制度，死亡宣
    告後其效力有「推定死亡」「可推定失蹤人死亡時期」
    「生存之推定」，死亡宣告後推定失蹤人死亡；反言之在
    死亡宣告前推定失蹤人尚生存，此種效力稱為「生存的推定
    」。原審裁定駁回抗告人之訴，害及抗告人權益等語。
二、本件抗告人起訴意旨略以：坐落雲林縣莿桐鄉○○段1126、
    1127、1128地號土地（下稱系爭土地），地目田，面積依序
    分別為433.38、525.13及1,821.45平方公尺，為抗告人與相
    對人丙○所共有，伊之應有部分均為33分之24、相對人之應
    有部分則均為33分之9，系爭土地並無因物之使用目的不能
    分割，亦無不分割之協議，因相對人自日據時代即失蹤，無
    法協議分割，嗣伊向原審聲請為相對人選任財產管理人後，
    起訴請求判令合併分割系爭土地云云。
三、按人之權利能力始於出生，終於死亡，此為民法第6條所明
    定。又有權利能力者，有當事人能力，民事訴訟法第40條第
    1項亦有明文。是死亡之人依法自不能為訴訟當事人。再原
    告或被告無當事人能力者，應認原告之訴為不合法而駁回之
    ，此觀之民事訴訟法第249條第1項第3款之規定自明。次按
    失蹤人失蹤滿十年後，法院得因利害關係人之聲請，為死亡
    之宣告，民國（下同）71年1月4日修正前民法第8條第1項定
    有明文。又民法總則施行前已經過民法總則第8條所定失蹤
    期間者，得即為死亡之宣告，並應以民法總則施行之日為失
    蹤人死亡之時，民法總則施行法第3條第2項亦有明文。再者
    ，以失蹤人為被告提起財產權上之訴訟時，固得由失蹤人之
    財產管理人代為訴訟行為（司法院院解字第3445號、院字第
    2728號解釋意旨參照），惟此係因失蹤人之生死不明時，必
    須經過民法第8條所定之年限，方得宣告死亡，在年限未滿
    ，未受死亡宣告時，為維持公益而就失蹤人財產所設定暫時
    之管理方法，實則失蹤人若符合死亡宣告之相關規定，財產
    管理人並即有義務基於利害關係人之身分申請死亡宣告，及
    踐行選任遺產管理人、催告繼承人等程序，以免失蹤人財產
    上及親屬上之關係，瀕於不確定之情形，非僅有害利害關係
    人之利益，且害及公益（民法第8條、第10條立法理由參照
    ）。另所謂失蹤係指失蹤人離去其最後住所或居所，而陷於
    生死不明之狀態而言（最高法院85年度台抗字第328號裁定
    意旨參照），換言之，須失蹤人究生存抑死亡均不克證明，
    而處於生死不明之狀態，始足當之，倘綜合一切證據觀察結
    果，可認失蹤人確已死亡，僅因死亡時間無法確認，即對之
    聲請選任財產管理人，並遽以該管理人為被告就失蹤人之財
    產提起財產權上之訴訟時，於法自有未合。
四、本件抗告人以相對人於日據時期即他遷不知去向，迄今生死
    不明，而相對人與伊共有之系爭土地又無人管理，爰依非訟
    事件法第109條第2項規定為相對人聲請選任財產管理人，前
    經原審以99年度家抗字第5號民事裁定選任乙○○為相對人
    之財產管理人等情，固據其提出上揭案號裁定影本1份附卷
    可稽。惟查：
  (一)相對人係生於明治3年（即民國前42年）11月22日乙節，有
    抗告人提出之日據時期戶口調查簿1份在卷可考，苟相對人
    現仍存活在世，至今已達141歲高齡，惟以現今人類生理狀
    態迄仍未發現有如此高齡之人瑞之紀錄。其次，光復後，台
    灣地區已進行多次全民戶口普查，亦未曾發見有相對人存活
    之跡象或紀錄，是綜合上開事證觀之，應可認相對人確已死
    亡無疑。
  (二)其次，相對人於明治41年（即民國前4年）1月26日自斗六廳
    溪洲堡園庄386番地分戶後遷往何址，依戶政機關現有日
    據時期戶口調查簿即無資料乙節，亦有抗告人所提出雲林縣
    莿桐鄉戶政事務所99年1月6日第0990000022號函文影本1紙
    附卷為佐。苟相對人確於是日失蹤，則自該日起迄至34年10
    月25日民法總則於台灣地區開始施行，相對人之失蹤期間亦
    已逾修正前民法第8條所定之十年期限，則仍應以民法總則
    施行之日為相對人死亡之時，是依前規定及說明，為使相對
    人之財產上及親屬上之關係儘早確定，抗告人本應聲請對相
    對人為死亡宣告，以維自身利益，並符社會公益，詎抗告人
    捨此不為，反逕以相對人失蹤為由，僅聲請為其選任財產管
    理人，並以此為伊達成分割系爭土地之個人目的之手段，顯
    與前開立法目的有違。
  (三)綜上，本件抗告人對相對人起訴請求分割共有之系爭土地，
    揆諸前揭規定及說明，相對人既無當事人能力，復無從命抗
    告人補正，其訴顯難認為合法，應予駁回。原審據以駁回抗
    告人之訴核無不合，抗告人指摘原裁定不當，求予廢棄，為
    無理由，應予駁回。又民事訴訟法第238條規定：「裁定經
    宣示後，為該裁定之法院、審判長、受命法官或受託法官受
    其羈束」，此即裁定之羈束力。故為該裁定之法院、審判長
    、受命法官或受託法官，不得任意撤銷或變更之，所謂「為
    該裁定之法院」係指狹義之法院，亦即指為該裁定之合議庭
    ，非指非為該裁定之法官亦應受其羈束，而不得為相反之見
    解，併予敘明。
五、依民事訴訟法第495條之1、第449條第1項、第95條、第78條
    ，裁定如主文。
中    華    民    國    99    年     8    月    20    日
                  民事第三庭    審判長法  官    黃崑宗
                                      法  官    張世展
                                      法  官    蘇重信
上為正本係照原本作成。
本裁定除以適用法規顯有錯誤為理由外，不得再抗告。如提出再
抗告，應於收受送達後10日內委任律師為代理人向本院提出再抗
告狀（須附繕本），並繳納再抗告費新台幣1千元。
中    華    民    國    99    年     8    月    20    日
                                      書記官    陳嘉琍
【附註】
民事訴訟法第495條之1第2項準用同法第466條之1第1、2項規定
：
(1)對於第二審判決上訴，上訴人應委任律師為訴訟代理人。但上
  訴人或其法定代理人具有律師資格者，不在此限。
(2)上訴人之配偶、三親等內之血親、二親等內之姻親，或上訴人
  為法人、中央或地方機關時，其所屬專任人員具有律師資格並
  經法院認為適當者，亦得為第三審訴訟代理人。
民事訴訟法第466條之2第1項：
  上訴人無資力委任訴訟代理人者，得依訴訟救助之規定，聲請
  第三審法院為之選任律師為其訴訟代理人。

司法院資訊處製作；財團法人民間司法改革基金會備份。
